【裁判字號】    89,訴,256
【裁判日期】    890613
【裁判案由】    給付工程款
【裁判全文】
臺灣彰化地方法院民事判決  八十九年度訴字第二五六號
    原      告  臺毅工程有限公司
                              .
    法定代理人  甲○○      住.
    訴訟代理人  丙○○      住.
    被      告  川采營造股份有限公司  設彰化縣和美鎮○○路十七號
    法定代理人  戊○○      住.
    訴訟代理人  乙○○      住.
                林永山律師  住雲林縣虎尾鎮○○路三一七號
    複代理人    丁○○      住.
右當事人間請求給付工程款事件，本院判決如左：
    主    文
被告應給付原告新台幣壹佰伍拾捌萬零參佰貳拾柒元及自民國八十九年三月十六日起
至清償日止，按週年利率百分之五計算之利息。
訴訟費用由被告負擔。
本判決於原告以新台幣伍拾貳萬柒千元供擔保後，得假執行；被告如於假執行程序實
施前以新台幣壹佰伍拾捌萬零參佰貳拾柒元為原告預供擔保，得免假執行。
    事    實
甲、原告方面：
  一、聲明：求為判決除假執行擔保金額外，如主文所示。
  二、陳述：
  （一）兩造於民國八十七年七月二十五日簽定工程承攬契約，由原告向被告承攬位
        於彰濱工業區之「大穎、台穎圍牆工程」，雙方約定總工程款係依工程數量
        計價，付款辦法為每月實作數量之百分之九十估驗計價，百分之十之保留款
        ，其中工程總價之百分之一扣留為保固保證金，於待工程驗收完成後請領。
        查本件工程業經原告依約於八十七年十一月二十五日完工並經被告完成驗收
        ，且由原告出具工程保固切結書，由原告負責保固二年，而本件工程款總計
        新台幣（下同）四百九十九萬六千七百九十五元（含稅），依約扣除保固保
        證金百分之一後，被告應給付原告工程款四百九十四萬六千八百二十七元，
        惟被告月僅給付三百三十六萬元，尚欠一百五十八萬六千八百二十七元，再
        扣除欄杆修理費六千五百元，被告尚應給付原告一百五十八萬零三百二十七
        元，上開款項，雖經原告一再向被告請款，均不獲置理，惟此請求被告依約
        給付工程款。
  （二）八十七年十一月二十五日完工日期乃採用被告對業主即大穎集團所簽之工程
        保固切結書之日期。兩造於簽訂合約之日，被告謂可於年八月一日進場施工
        ，故原告依報價單之內容同意完工日期定於九月三十日（合約書所附報價單
        備註欄第四條所述六十個工作天），但被告謂能如期完成基礎工程，致原告
        遲至八十七年八月十日始進場施工，期間並逢二日雨天，惟原告仍於八十七
        年十月六日完成全部工程，故無被告所謂延誤工期之事。
  （三）本工程合約圖說，並未設計剪力筋網，豈有任意加裝之理，被告所謂偷工減
        料乃不實之指控。合約書所附報價單備註欄第三項提及含剪力筋網一事，本
        公司為空心磚專業施工廠商，報價單乃存放電腦中之制式表格，若施工圖說
        要求須排放剪力筋網，慣例都由原告帶料及施作，因此在制式表格報價表中
        均會包含此項，被告提供估價之施工圖說本就未設計，當然不包含在原告成
        本之中，原告因一時疏忽未將本項及其他不採用之組合一併刪除。
  （四）圍牆坍塌之初，在未找出真正原因之前，業主當然會質疑施工品質，但原告
        認為其真正原因乃基樁施工之強烈震動及其他工程之重機械碰撞所致。最後
        在坍塌原因難以判定之下，被告與業主協議以延長保固期間為二年，並扣留
        被告之工程總價百分之一為保固保證金。
  （五）被告於八十七年十一月之前已向業主領取其應請領之工程款總價之百分之九
        十，因坍塌事件被告未能如期向業主請領百分之十之尾款，被告稱待業主發
        放百分之十尾款即願支付原告剩餘之工程款，於八十八年七月，業主業已發
        放百分之十尾款，但被告迄今未給付原告剩餘之工程款。
  三、證據：提出工程承攬契約書、工程保固切結書、收款通知單、竣工報告書、施
      工圖等影本各一件，並請求訊問證人林奕峰。
乙、被告方面：
  一、聲明：求為判決駁回原告之訴及假執行之聲請，並願供擔保請准免為假執行。
  二、陳述：
  （一）兩造於八十七年七月二十五日簽定工程承攬契約，由原告向被告承攬位於彰
        濱工業區之大穎集團之台穎公司圍牆工程，依工程承攬契約第六條明文規定
        ，本工程竣工期限為八十七年九月三十日，共六十六個工作天，惟原告卻遲
        至同年十一月二十五日才竣工，延誤工期五十五個工作天，依雙方所簽定之
        工程承攬契約第七條第一項規定，得依每逾一日以總工程款價千分之二為懲
        罰性之違約金，共計有五十四萬四千一百一十五元。
  （二）本工程合約總工程款含磚料、砌磚工資及剪力筋網施作，驗收時原告並未按
        合約施作，相對工程減料，剪力筋網未於砌磚之時滲涉其中牢固圍牆，以及
        灌漿於柱子間隙太多不實，八十七年十一月二十五日才竣工之圍牆竟於同年
        十二月十日倒塌，八十八年月十五日再次倒塌，經起造人易欣營造公司於八
        十八年一月二十六日全面抽驗工程結果，圍牆之所以倒塌，乃原告未依約施
        作，工程偷工減料，未灌漿確實，間隙太多不實膠結力差，剪力筋網未予施
        作，有部分品質不良須拆除重新施作，此為延誤工期關鍵。八十八年三月份
        起造人易欣公司對於拆除重新施作柱子進行驗收，經發現原告對剪力筋網之
        重點缺失仍未改善，經多次協商，最後以未施作之剪力筋網工程款項不計入
        總工程款價，而對此瑕疵興建圍牆保固期則改為二年，此瑕疵工程起造人及
        大穎集團依約向被告請求未施作損害賠償扣除工程款。又原告興建工程不確
        實，延誤竣工期限，致使延誤大穎集團付款時期，待一切就緒，亦傳出大穎
        集團財力吃緊，故而無法支付任何工程款項費用，原告也清楚延誤工期實之
        有責，卻不思應負其責，未出具應負擔未予施作材料及工期延誤之違約金之
        扣除，原告請求工程款，實有不當。
  三、證據：工程承攬契約書、空心磚工料報價單、會議記錄、工程保固切結書等影
      本各一件，並聲請履勘現場。
    理    由
一、原告主張兩造於八十七年七月二十五日簽定工程承攬契約，由原告向被告承攬位
    於彰化縣鹿港鎮彰濱工業區大穎集團之「大穎、台穎圍牆工程」，雙方約定總工
    程款係依工程數量計價，付款辦法為每月實作數量之百分之九十估驗計價，百分
    之十之保留款，其中工程總價之百分之一扣留為保固保證金，餘待工程驗收完成
    後請領，嗣上開工程經原告施作完工並經被告完成驗收，原告並出具工程保固切
    結書，由原告負責保固二年，而本件工程款總價含稅後為四百九十九萬六千七百
    九十五元，依約扣除保固保證金百分之一後，被告應給付原告之工程款為四百九
    十四萬六千八百二十七元，惟被告月目前僅支付三百三十六萬元，尚欠一百五十
    八萬六千八百二十七元，原告於扣除欄杆修理費六千五百元，被告應給付之工程
    款尚有一百五十八萬零三百二十七元未為給付之事實，已據其提出與所述相符之
    工程承攬契約書、工程保固切結書、收款通知單、竣工報告書等影本為證，被告
    就此亦不爭執，應認原告上開主張為可採信。
二、至被告辯稱：依兩造工程承攬契約第六條明文規定，本工程竣工期限為八十七年
    九月三十日，共六十六個工作天，惟原告卻遲至同年十一月二十五日才竣工，延
    誤工期五十五個工作天，依上開工程承攬契約第七條第一項規定，得依每逾一日
    以總工程款價千分之二為懲罰性之違約金，共計為五十四萬四千一百一十五元；
    另本件工程合約總工程款含磚料、砌磚工資及剪力筋網施作，惟原告並未按合約
    施作，相對工程偷工減料，剪力筋網未於砌磚之時滲涉其中牢固圍牆，以及灌漿
    於柱子間隙太多不實，致使八十七年十一月二十五日才竣工之圍牆竟於同年十二
    月十日倒塌，八十八年月十五日再次倒塌，經就品質不良部分重新拆除施作，惟
    原告對剪力筋網之重點缺失仍未改善，經多次協商，最後以未施作之剪力筋網工
    程款項不計入總工程款價，而對此瑕疵興建圍牆保固期則改為二年，此瑕疵工程
    起造人及大穎集團曾向被告請求未施作損害賠償而受有扣除工程款之損害；前揭
    所述部分，自應從原告請求之金額中扣除等語。惟查：
（一）依兩造工程承攬契約第六條規定，本件工程竣工期限為八十七年九月三十日，
      以雙方簽約日八十七年七月二十五日起算，施工期間為六十六個工作天；惟兩
      造就前開竣工期限，並約定得配合現場施工，是本件工程之施工期限，應指原
      則上固應於八十七年九月三十日完工，但如因配合現場施工，則不限定於八十
      七年九月三十日前完工，惟自進場施工起算，仍應於六十六個工作天完成。準
      此，原告主張其自八十七年八月十日進場施工，核與證人即本件工程之監造單
      位易欣營造股份有限公司現場施工所之監工人員林奕峰證述相符，再證人林奕
      峰雖另稱原告竣工日期依竣工報告書為八十七年十月三十日，然觀諸證人林奕
      峰所提供之監工日報表，原告所承攬之大穎廠區圍牆工程，據監造單位完工審
      驗後丈量ＴＡＰＥ－Ａ部分完成１１６Ｍ、ＴＡＰＥ－Ｂ部分完成６４７Ｍ、
      ＴＡＰＥ－Ｃ部分完成８２８Ｍ（業主之峻工報告書登載實作數量各為１１５
      ．９２６７Ｍ、６２９．８７１６Ｍ、８０６．１９０５Ｍ），而原告於八十
      七年九月二十三日即達此進度（累計工作天為四十九天）；又原告同時另承攬
      之台穎廠區圍牆工程，其中ＴＡＰＥ－Ａ部分完成數量１９６Ｍ、ＴＡＰＥ－
      Ｃ部分完成數量８５６Ｍ（業主竣工報告書登載實作數量各為１９５．１０２
      ５Ｍ、８３９．２３４３Ｍ），於八十七年十月六日即已達成進度（累計工作
      天為三十六天）。是原告顯無被告所主張之逾期完工情事，被告自不得對原告
      主張逾期完工之違約金。
（二）查證人林奕峰於本院審理時到庭證稱，伊公司給被告之投標單上固有剪力筋網
      此一項目，然因建築師設計之施工圖並未將剪力筋網設計進去，是原告施工就
      未包含此項目等語；而核對本件工程之施工圖，確實未包含剪力筋網乙項；再
      據證人所庭呈之竣工報告書，亦明載「合約估價明細表中，有水平剪力筋網一
      項，但圖說上並未設計剪力筋網之施工位置，經與設計單位協調後，於實作時
      刪除」等語；而原告僅屬本件圍牆工程承攬人，非設計單位，其依施工圖說施
      工，未施作剪力筋網一項，並未違背定作人即被告之指示。
（三）又查，原告所施作之圍牆工程，於完工確曾發生坍塌情事，此為兩造所不爭，
      而被告所提「大穎集團線西專案工地會議記錄」固載稱業主與監造單位於八十
      八年一月六日抽驗，其中第二與二十四號柱內灌漿發現間隙，再同年一月十五
      日傾倒之十七號圍牆柱，其柱內所灌水泥沙漿強度不足，膠結力差，經研判為
      施工期間正值盛夏，氣溫偏高，空心磚材極易吸收水泥漿成份，又因工地水源
      欠缺，磚材無水源可供濕潤，使水泥沙漿強度遭受影響等語，但無一指責係施
      工單位施工不良或偷工減料所致。再證人林奕峰亦證稱「圍牆發生倒塌之原因
      不一，無法鑑定，後來公司才修定延長保固期間」等語，是起造單位就部分圍
      牆重新拆除施作，無任何證據顯示係歸責於原告施工不良所致。況被告所承包
      之工程款，均已全部收受，包含原經扣留之總工程款百分之十之保留款，有證
      人所提之工程估驗單可稽，被告並未受有扣款之損害。
三、按報酬應於工作交付時給付之，無須交付者，應於工作完成時給付之，民法第五
    百零五條第一項定有明文。本件原告既已依約完成承攬之工程，被告即有給付報
    酬之義務，被告以前揭情詞抗辯，實無理由。從而原告請求被告給付剩餘之工程
    款一百五十八萬零三百二十七元，及自起訴狀繕本送達之翌日即八十九年三月十
    六日起至清償日止，按週年利率百分之五計算之利息，為有理由，應予准許。
四、兩造均陳明願供擔保，請求宣告假執行或免為假執行，核均無不合，茲酌定相當
    之擔保金額，予以准許。
五、又被告另請求至現場履勘云云，因本件圍牆工程坍塌之因不一，無法鑑定，已據
    證人林奕峰結證在卷，顯無從證明乃原告施工不良或偷工減料所致，是至現場履
    勘，實無必要，附此說明。
六、結論：本件原告之訴為有理由，依民事訴訟法第七十八條、第三百九十條第二項
    、第三百九十二條，判決如主文。
中      華      民      國    八十九    年      六      月      十三    日
                                臺灣彰化地方法院民事第一庭
~B法      官  王義閔
右為正本係照原本作成
如對本判決上訴，須於判決送達後廿日內向本院提出上訴狀
中      華      民      國    八十九    年      六      月      十四    日
~B法院書記官  林淑女


司法院資訊處製作；財團法人民間司法改革基金會備份。
